【裁判字號】    98,訴,191
【裁判日期】    980429
【裁判案由】    商業會計法等
【裁判全文】
臺灣臺北地方法院刑事判決        九十八年度訴字第一九一號
公  訴  人  臺灣臺北地方法院檢察署檢察官
被      告  乙○○
選任辯護人  陳怡君律師
上列被告因違反商業會計法案件，經檢察官提起公訴（九十四年
度偵字第一三六二八號、九十七年度偵字第七六九八號、第八六
八九號、第二二三四二號），本院判決如下：
    主  文
乙○○共同連續商業負責人，以明知為不實之事項，而填製會計
憑證，處有期徒刑月，如易科罰金，以銀元佰元即新臺幣玖
佰元折算壹日；減為有期徒刑壹月又拾伍日，如易科罰金，以銀
元佰元即新臺幣玖佰元折算壹日。
    事  實
一、乙○○可預見他人向其借用名義登記為虛設公司負責人，該
    他人可能以該公司名義虛偽開立不實之統一發票予他納稅義
    務人申報扣抵銷項稅額，而幫助該納稅義務人逃漏稅捐，竟
    於民國九十三年三、四月間，與真實姓名年籍不詳之成年男
    子，共同基於填製不實之會計憑證及幫助納稅義務人以不正
    當方法逃漏稅捐之概括犯意聯絡，應允擔任址設臺北市大安
    區○○○路○段二○五號十樓御祺實業有限公司（下稱御祺
    公司）之負責人，並於同年四月九日辦理公司變更登記，屬
    商業會計法第四條所稱之商業負責人，且於同年四月間，將
    御祺公司之統一發票交由該成年男子使用，連續推由該成年
    男子在不詳地點，以御祺公司名義，虛偽製作如附表一所示
    以各該公司及基金會為買受人，及填入銷售品名、數量、金
    額均不實，性質上屬於商業會計法所稱會計憑證中原始憑證
    之統一發票，而虛開如附表一所示銷售額合計新臺幣（下同
    ）五百九十一萬九千四百二十元之統一發票共十七紙，充為
    該等公司及基金會之進項憑證，並經如附表二所示之公司將
    所取得之不實統一發票作為進項憑證供扣抵銷項稅額之用，
    合計幫助如附表二所示之公司逃漏營業稅達九萬三千零五十
    七元，足以生損害於稅捐機關對於營業稅稽徵之正確性。
二、案經財政部臺北市國稅局移送臺灣臺北地方法院檢察署檢察
    官偵查起訴。
    理  由
壹、證據能力方面：
    按被告以外之人於審判外之陳述，雖不符刑事訴訟法第一百
    五十九條之一至第一百五十九條之四之規定，而經當事人於
    審判程序同意作為證據，法院審酌該言詞陳述或書面陳述作
    成時之情況，認為適當者，亦得為證據。當事人、代理人或
    辯護人於法院調查證據時，知有第一百五十九條第一項不得
    為證據之情形，而未於言詞辯論終結前聲明異議者，視為有
    前項之同意，同法第一百五十九條之五亦有明文。財政部臺
    北市國稅局查緝案件稽查報告，雖屬被告以外之人於審判外
    之書面陳述，然當事人及辯護人於審判程序對於上開證據方
    法之證據能力並未爭執，本院審酌前開審判外之書面陳述於
    作成時之情況，並無違法不當或證明力明顯過低之瑕疵，認
    前揭證據方法，適為本案之證據；至其餘資以認定本案犯罪
    事實之非供述證據（詳後述），亦查無違反法定程序取得之
    情形，依同法第一百五十八條之四反面規定，洵具證據能力
    ，合先敘明。
貳、實體方面：
一、訊據被告乙○○固坦承於九十三年四月九日登記為御祺公司
    負責人，惟矢口否認有何填製不實之會計憑證及幫助他人逃
    漏稅捐犯行，辯稱：伊雖於文件上簽名擔任御祺公司負責人
    ，但伊中度智能障礙，判斷力不足，不知所簽署文件所代表
    之意義，對其後所衍生填製不實之會計憑證及幫助他人逃漏
    稅捐亦不知情云云。經查：
  (一)被告乙○○於九十三年四月九日登記為御祺公司之負責人，
    並辦理營利事業登記，此據被告供承在卷（見本院卷第一八
    一頁反面），並有御祺公司變更登記表、財政部臺北市國稅
    局營利事業設立登記資料卡在卷可稽（見臺灣臺北地方法院
    檢察署九十四年度偵字第一三六二八號偵查卷(一)第九十二頁
    至第九十三頁、同上第一三六二八號偵查卷(十三)第五十六頁至
    第五十七頁），此部分事實，要無疑義。
  (二)御祺公司自九十二年八月至九十三年八月止申報營業稅，隨
    即擅自歇業，其申報進、銷項金額相當以降低繳稅率，未申
    請退稅，該公司自九十二年七月一日至九十三年八月三十一
    日期間，無進口貨物，依據統一發票查核清單，取得國內進
    項憑證七十一紙，金額五千八百四十六萬六千三百八十九元
    ，其中異常進項憑證二十五紙，金額五千六百四十七萬三千
    八百元，異常進項占全部進項比例達百分之九十六‧五九，
    再依統一發票查核清單之銷項資料，御祺公司於九十三年四
    月間開立發票予下游營業人共十七紙，銷售額計五百九十一
    萬九千四百二十元，經下游營業人作為進項憑證扣抵銷項稅
    額，計幫助逃漏營業稅九萬三千零五十七元，御祺公司進項
    來源多為不實，卻虛開鉅額不實發票，顯有虛設行號，幫助
    他人逃漏稅情事，有財政部臺北市國稅局查緝案件稽查報告
    、虛設行號相關資料分析表、營業稅籍資料、申報書（按年
    度）跨中心查詢作業、營業人銷售額與稅額申報書（彙總）
    、營業稅年度資料查詢進項來源明細、進項來源公司涉嫌虛
    設行號刑事案件移送書、專案申請調檔統一發票查核清單、
    專案申請調檔統一發票查核名冊可佐（見同上第一三六二八
    號偵查卷(一)第五十頁至第五十二頁、第八十七頁至第八十九
    頁、第一○六頁、第一一八頁至第一四五頁、外放財政部臺
    北市國稅局承辦人甲○○所提出統一發票查核清冊第四十七
    頁至第四十八頁、第五十五頁至第六十頁）。
  (三)被告乙○○雖辯稱：伊中度智能障礙，判斷力不足，不知所
    簽署文件所代表之意義，對其後所衍生填製不實之會計憑證
    及幫助他人逃漏稅捐亦不知情云云，惟其於偵查中自承：「
    （學校畢業後你做過什麼？）都沒有工作」、「（提示公司
    稅籍資料卡，是否妳簽名？）是我簽名的，是一個男的帶我
    去簽的，他說有錢賺，我就去簽了，簽完名後其他就他去辦
    了。」等語（見同上第一三六二八號偵查卷(十三)第一八八頁、
    臺灣臺南地方法院檢察署九十六年度他字第二九三五號偵查
    卷第一四七頁），足見被告係為圖取報酬而擔任御祺公司負
    責人。再參以被告係國中畢業，其案發後，於偵查中及本院
    審理時，均能針對訊問之內容，切題表示意見，就其身分證
    由何人保管、是否曾遺失、遺失次數、有無申請補發、有無
    在財政部臺北市國稅局營利事業設立登記資料卡簽名、簽署
    之動機及過程等，均能清楚記憶，陳述甚詳（見同上第一三
    六二八號偵查卷(十一)第一三五頁至第一三六頁、同上第一三六
    二八號偵查卷(十二)第六十四頁、同上第二九三五號偵查卷第一
    一二頁至第一一四頁、第一四七頁至第一四八頁、同上第一
    三六二八號偵查卷(十三)第一八八頁），顯見被告縱領有中度智
    障之身心障礙手冊（見本院卷第一八八頁），然其行為時尚
    未因心智缺陷，致不能辨識其行為違法或欠缺其辨識而行為
    之能力，或致其辨識行為違法或依其辨識而行為之能力，顯
    著降低之情形。是被告於真實姓名年籍不詳之成年男子應允
    給與報酬邀其簽署文件擔任公司負責人之際，應可預見其將
    擔任負責人之公司係屬虛設公司，並未實際經營業務，該成
    年男子應係利用其擔任登記公司人頭負責人，以遂行幫助他
    人逃漏稅等不法行為之目的，否則該成年人若有合法經營公
    司之意，大可自己擔任公司負責人，何需邀既無專長且無資
    力之被告擔任公司負責人，並承諾給與報酬？是被告在可預
    見該成年男子上開不法動機之下，仍應允擔任御祺公司，並
    至財政部臺北市國稅局簽署營利事業設立登記資料卡，足認
    其就御祺公司係虛設公司，並以虛開統一發票牟取不法利益
    ，幫助他人逃漏稅捐等情均可預見，且該等情事之發生亦不
    違背其本意至明。是被告上開所辯，顯係卸責之詞，不足採
    信。
  (四)綜上所述，被告辯解，無非飾詞，委不足取。本案事證明確
    ，被告犯行洵堪認定，應依法論科。
二、論罪科刑：
  (一)被告行為後，刑法部分條文業於九十四年一月七日修正，同
    年二月二日公布，並於九十五年七月一日施行，修正後即現
    行刑法第二條第一項規定：「行為後法律有變更者，適用行
    為時之法律，但行為後之法律有利於行為人者，適用最有利
    於行為人之法律。」，上開規定乃與刑法第一條罪刑法定主
    義契合，而貫徹法律禁止溯及既往原則，係規範行為後法律
    變更所生新舊法律比較適用之準據法，是刑法第二條本身雖
    經修正，但刑法第二條既屬適用法律之準據法，本身尚無比
    較新舊法之問題，應一律適用裁判時即修正後刑法第二條規
    定以決定適用之刑罰法律，合先敘明。而有關新舊法之比較
    ，應就罪刑有關之共犯、連續犯、牽連犯加重等暨其他法定
    加減原因（如身分加減）與加減例等一切情形，綜其全部罪
    刑之結果而為比較（最高法院九十五年第八次刑事庭會議決
    議參照）。又此所謂不能割裂適用，係指與罪刑有關之本刑
    而言，並不包括易刑處分在內，易刑處分係刑罰執行問題，
    既與罪刑無關，自應分別就新舊法所規定之有利不利為比較
    ，而適用最有利於行為人之規定以定其易刑之折算標準（最
    高法院九十七年度臺上字第四六三號判決參照）。經查：
    1.修正前商業會計法第七十一條第一款商業負責人明知不實
      事項而填製會計憑證罪、稅捐稽徵法第四十三條第一項幫
      助納稅義務人以不正當方法逃漏稅捐罪法定刑罰金部分，
      依修正前刑法第三十三條第五款規定：「罰金：（銀元）
      一元以上。」，而銀元與新臺幣間之折算，依現行法規所
      定貨幣單位折算新臺幣條例規定，以銀元一元折算新臺幣
      三元；修正後第三十三條第五款則規定：「罰金：新臺幣
      一千元以上，以百元計算之。」，經比較新舊法之規定，
      修正後刑法第三十三條第五款所定罰金之最低數額，較之
      修正前提高，自以修正前刑法第三十三條第五款規定有利
      於被告。
    2.修正前刑法第二十八條規定：「二人以上共同實施犯罪之
      行為者，皆為正犯」，修正後刑法第二十八條則規定：「
      二人以上共同實行犯罪之行為者，皆為正犯。」；又修正
      前刑法第三十一條第一項規定：「因身分或其他特定關係
      成立之罪，其共同實施或教唆、幫助者，雖無特定關係，
      仍以共犯論。」，修正後刑法第三十一條第一項則規定：
      「因身分或其他特定關係成立之罪，其共同實行、教唆或
      幫助者，雖無特定關係，仍以正犯或共犯論。但得減輕其
      刑。」。其中「實施」一語，涵蓋陰謀、預備、著手及實
      行之概念在內，其範圍較廣；而「實行」則著重於直接從
      事構成犯罪事實之行為，其範圍較狹，是修正後刑法共同
      正犯之範圍已有限縮。共同正犯之範圍既因此而有變動，
      自屬犯罪後法律有變更，而非僅屬純文字修正（最高法院
      九十六年度臺上字第九三四號判決參照），本案被告之犯
      罪行為，依新舊法，均成立共同正犯，適用新法並無較有
      利於被告；另被告本即商業負責人，並無適用第三十一條
      第一項但書減輕其刑之餘地，該修正亦未有利於被告。
    3.修正後刑法業已刪除第五十六條連續犯之規定，是於新法
      修正施行後，行為人之數犯罪行為，即須分論併罰，此刪
      除雖非犯罪構成要件之變更，但顯已影響行為人刑罰之法
      律效果，自屬法律有變更，比較新舊法結果，適用被告行
      為時法律即舊法論以連續犯，對被告並無不利。
    4.修正後刑法第五十五條關於牽連犯之規定業經刪除，則被
      告所犯各罪，即應予分論併罰，比較新舊法結果，以適用
      被告行為時即修正前刑法第五十五條牽連犯之規定，較有
      利於被告。
    5.罰金刑之加減，依修正前刑法第六十八條，僅加減其最高
      度，修正後刑法第六十七條則規定，其最高度及最低度同
      加減之。就加重而言，修正前僅就最高度加重，顯有利於
      被告。
    6.綜上法律修正前、後之整體比較，揆諸前揭最高法院決議
      及修正後刑法第二條第一項之「從舊從輕」原則，適用九
      十四年二月二日修正後之刑法，對被告並未較有利，自應
      適用修正前刑法之相關規定。
    7.關於易科罰金之折算標準，依被告行為時刑法第四十一條
      第一項、罰金罰鍰提高標準條例第二條規定，係以銀元一
      百元、二百元或三百元，即新臺幣三百元、六百元或九百
      元折算一日；依修正後刑法第四十一條第一項，則係以新
      臺幣一千元、二千元或三千元折算一日，經比較新舊法，
      以被告行為時之法律對被告較為有利。
  (二)被告行為後，商業會計法第七十一條業於九十五年五月二十
    四日修正施行，該條第一款原規定「商業負責人、主辦及經
    辦會計人員或依法受託代他人處理會計事務之人員有左列情
    事之一者，處五年以下有期徒刑、拘役或科或併科新臺幣十
    五萬元以下罰金：一、以明知為不實之事項，而填製會計憑
    證或記入帳冊者。」，修正後則將上開條文之刑度規定提高
    為「五年以下有期徒刑、拘役或科或併科新臺幣六十萬元以
    下罰金。」，茲比較新舊法之結果，自應適用被告行為時之
    法律即九十五年五月二十四日修正施行前商業會計法第七十
    一條第一款之規定。按統一發票乃證明事項之經過而為造具
    記帳憑證所根據之原始憑證，商業負責人如明知為不實之事
    項，而開立不實之統一發票，係犯商業會計法第七十一條第
    一款之以明知為不實之事項而填製會計憑證罪，該罪為刑法
    第二百十五條業務上登載不實文書罪之特別規定，依特別法
    優於普通法之原則，自應優先適用，無論以刑法第二百十五
    條業務上登載不實文書罪之餘地（最高法院九十二年度臺上
    字第六七九二號、九十四年度臺非字第九八號判決參照）。
    被告為御祺公司之登記負責人，屬商業會計法第四條所稱之
    商業負責人，竟任由真實姓名年籍不詳之成年男子虛開發票
    予御祺公司未實際銷貨如附表一所示之公司及基金會，並以
    虛開發票方式幫助如附表二所示之公司逃漏稅捐，核被告所
    為，係犯九十五年五月二十四日修正施行前商業會計法第七
    十一條第一款商業負責人明知不實事項而填製會計憑證罪，
    及稅捐稽徵法第四十三條第一項幫助納稅義務人以不正當方
    法逃漏稅捐罪。被告與該成年男子間，就幫助他人逃漏稅捐
    之犯行，具有犯意聯絡，並推由該成年男子實施，應以共同
    正犯論；另就填製不實會計憑證部分，該成年男子係無身分
    之人而與有該身分之被告共同實施犯罪，為身分犯，依修正
    前刑法第三十一條第一項之規定，亦應為共同正犯。又被告
    先後多次填製不實會計憑證，及幫助納稅義務人以不正當方
    法逃漏稅捐犯行，時間緊接，方法相同，均各觸犯構成要件
    相同之罪名，顯皆係基於概括犯意反覆為之，均為連續犯，
    依修正前刑法第五十六條之規定，各以一罪論，並加重其刑
    。被告所犯上開二罪間，有方法目的之牽連關係，應從一重
    之連續違反九十五年五月二十四日修正施行前商業會計法第
    七十一條第一款商業負責人明知不實事項而填製會計憑證罪
    處斷。爰審酌被告貪圖小利，任由共犯填製不實之會計憑證
    ，並幫助納稅義務人逃漏營業稅，危害稅捐之公平性及正確
    性甚鉅，及其品行、智識程度、生活狀況、就本案犯行參與
    之程度、擔任之角色、虛開發票及幫助逃漏營業稅之金額等
    一切情狀，量處如主文所示之刑，並諭知易科罰金之折算標
    準。又被告犯罪之時間，係在九十六年四月二十四日以前，
    復無其他不合中華民國九十六年罪犯減刑條例所定不得減刑
    之情形，應依同條例第二條第一項第三款之規定，減其宣告
    刑二分之一，並依同條例第九條之規定，諭知易科罰金之折
    算標準。
三、公訴意旨另以：被告與真實姓名年籍不詳之成年男子以御祺
    公司名義虛開如附表三所示之統一發票予如附表三所示公司
    ，經上開公司全數充當進項憑證使用，並持該不實發票申報
    扣抵銷項稅額，共計幫助該等公司逃漏營業稅十七萬七千九
    百十五元，因認被告此部分另涉犯稅捐稽徵法第四十三條第
    一項幫助納稅義務人以不正當方法逃漏稅捐罪嫌云云。惟按
    營業人無銷貨事實出售統一發票牟取不法之利益，非屬營業
    稅課徵之標的，免予課徵營業稅，業經財政部七十八年八月
    三日臺財稅字第七八○一九五一九三號函釋在案；又刑法上
    之幫助犯，以正犯已經犯罪為構成要件，幫助犯並無獨立性
    ，故如無他人犯罪行為之存在，幫助犯即無由成立，最高法
    院九十一年度臺上字第二三九一號判決意旨可資參照。經查
    ，被告與該成年男子所開立如附表三所示之不實統一發票，
    係交與如附表三所示之公司申報營業稅時作為進項憑證使用
    ，固如上述，然如附表三所示之公司行號俱屬虛設公司行號
    ，有專案申請調檔統一發票查核清單、專案申請調檔統一發
    票查核名冊可稽（見外放財政部臺北市國稅局承辦人甲○○
    所提出統一發票查核清冊第五十八頁），則依前開說明，如
    附表三所示之公司既屬虛設公司而非營業稅課徵之標的，其
    縱各自御祺公司取得不實之進貨統一發票，亦無繳納營業稅
    而有逃漏營業稅之可言（最高法院九十三年度臺上字第二六
    二號判決參照），被告自無何幫助納稅義務人逃漏稅捐之情
    ，無從逕繩以幫助納稅義務人以不正方法逃漏稅捐之罪責。
    此外，本院復查無其他積極證據足認被告此部分涉犯幫助納
    稅義務人以不正方法逃漏稅捐罪嫌，此部分原應為被告無罪
    之諭知，惟公訴意旨認被告此部分之犯嫌，與其前揭經論罪
    科刑部分有連續犯及牽連犯之裁判上一罪關係，爰不另為無
    罪之諭知。
據上論斷，應依刑事訴訟法第二百九十九條第一項前段，九十五
年五月二十四日修正前商業會計法第七十一條第一款，稅捐稽徵
法第四十三條第一項，刑法第十一條前段、第二條第一項前段，
修正前刑法第二十八條、第三十一條第一項、第五十六條、第五
十五條、第四十一條第一項前段，中華民國九十六年罪犯減刑條
例第二條第一項第三款、第七條、第九條，修正前罰金罰鍰提高
標準條例第二條，現行法規所定貨幣單位折算新臺幣條例第二條
，判決如主文。
本案經檢察官楊冀華到庭執行職務
中    華    民    國  九十八  年    四    月  二十九  日
                          臺灣臺北地方法院刑事第七庭
                              審判長法  官  高偉文
                                    法  官  林勇如
                                    法  官  孫萍萍
以上正本證明與原本無異。
如不服本判決，應於收受送達後十日內向本院提出上訴書狀，並
應敘述具體理由；其未敘述上訴理由者，應於上訴期間屆滿後二
十日內向本院補提理由書（均須按他造當事人之人數附繕）「切
勿逕送上級法院」。
                                    書記官  林義盛
中    華    民    國  九十八  年    四    月  二十九  日
附錄論罪科刑法條：
九十五年五月二十四日修正前商業會計法第七十一條
商業負責人、主辦及經辦會計人員或依法受託代他人處理會計事
務之人員有左列情事之一者，處五年以下有期徒刑、拘役或科或
併科新臺幣十五萬元以下罰金：
一、以明知為不實之事項，而填製會計憑證或記入帳冊者。
二、故意使應保存之會計憑證、帳簿報表滅失毀損者。
三、意圖不法之利益而偽造、變造會計憑證、帳簿報表內容或撕
    毀其頁數者。
四、故意遺漏會計事項不為記錄，致使財務報表發生不實之結果
    者。
五、其他利用不正當方法，致使會計事項或財務報表發生不實之
    結果者。
稅捐稽徵法第四十一條
納稅義務人以詐術或其他不正當方法逃漏稅捐者，處五年以下有
期徒刑、拘役或科或併科新臺幣六萬元以下罰金。
稅捐稽徵法第四十三條
教唆或幫助犯第四十一條或第四十二條之罪者，處三年以下有期
徒刑、拘役或科新臺幣六萬元以下罰金。
稅務人員、執行業務之律師、會計師或其他合法代理人犯前項之
罪者，加重其刑至二分之一。
稅務稽徵人員違反第三十三條規定者，除觸犯刑法者移送法辦外
，處一萬元以上五萬元以下罰鍰。


司法院資訊處製作；財團法人民間司法改革基金會備份。
